【裁判字號】    99,上易,292
【裁判日期】    991214
【裁判案由】    損害賠償
【裁判全文】
臺灣高等法院民事判決                 99年度上易字第292號
上  訴  人  林佩佩
訴訟代理人  吳世敏律師
            苗繼業律師
被上  訴人  邱登陞
            陳良有
兼  共  同
訴訟代理人  邱惠雯
共      同
訴訟代理人  曾郁榮律師
上列當事人間請求損害賠償事件，上訴人對於中華民國99 年1月
29日臺灣新竹地方法院98年度訴字第112 號第一審判決提起上訴
，本院於民國99年11月16日言詞辯論終結，判決如下：
    主  文
原判決關於駁回上訴人後開第二項之訴部分，及訴訟費用之裁判
廢棄。
被上訴人應連帶給付上訴人新台幣伍拾萬元，及被上訴人邱登陞
、陳良有自民國九十八年二月二十一日起，被上訴人邱惠雯自民
國九十八年三月六日起，均至清償日止，按週年利率百分之五計
算之利息。
其餘上訴駁回。
第一、二審訴訟費用由被上訴人連帶負擔三分之一，餘由上訴人
負擔。
    事實及理由
一上訴人起訴主張：被上訴人邱惠雯（下稱邱惠雯）與伊之夫楊
  雙彰有婚外情，伊向臺灣新竹地方法院檢察署（下稱新竹地檢
  署）對邱惠雯、楊雙彰提出妨害家庭之告訴，邱惠雯心生不滿
  ，在無證據證明伊有在其父母即被上訴人邱登陞、陳良有（以
  下均以姓名稱之）住家附近張貼「邱登陞教女無方，不知羞恥
  ，拆人家庭，里民同羞」大字報；寄送內載「我都永遠追隨你
  」之信件、邱惠雯背影照片給邱惠雯等行為之情況下，竟意圖
  散佈伊涉有上述行為之事實於眾，於民國（下同）97年4月7日
  在新竹市政府警察局第三分局（下稱新竹市警局第三分局）對
  蘋果日報記者楊勝裕指控伊有上述行為，邱登陞、陳良有則在
  旁幫腔，導致蘋果日報、爽報、壹蘋果網路新聞分別於97 年5
  月6 日刊登上述指控內容，並經中天電視新聞台公開播放轉述
  ，其後自由時報亦於97年5 月12日刊登，經年代新聞台公開播
  放轉述，造成伊任職之私立中華大學（下稱中華大學）全體師
  生、親朋好友對伊產生異樣眼光，而嚴重損害伊之名譽，爰依
  民法第184條第1項前段、第185條、第195條第1 項規定，請求
  被上訴人連帶賠償精神上損害新台幣（以下同）150 萬元等語
  。聲明求為：(一)被上訴人應連帶給付上訴人150 萬元，及自起
  訴狀繕本送達翌日起至清償日止按年息5%計算之利息；(二)願供
  擔保，請准宣告假執行。
二被上訴人以：伊於97年4月7日不知楊勝裕為記者，且陳良有當
  時沒有幫腔；上述媒體報導內容，或為新竹地檢署認定之事實
  ，或為邱登陞對邱惠雯之遭遇單純陳述自身感受，或為邱惠雯
  提出妨害名譽告訴所陳述之事實，且有作平衡報導，不致侵害
  上訴人之名譽；伊對楊勝裕傳述之行為，受言論自由保障等語
  ，資為抗辯。
三原審駁回上訴人之訴及假執行聲請。上訴人不服，提起上訴，
  聲明求為：(一)原判決廢棄；(二)被上訴人應連帶給付上訴人 150
  萬元，及自起訴狀繕本送達翌日起至清償日止按年息5%計算之
  利息。被上訴人則答辯聲明求為駁回上訴。
四兩造不爭執之事項：
(一)上訴人與楊雙彰為夫妻，邱惠雯明知楊雙彰為有配偶之人，仍
  與楊雙彰發生婚外情，上訴人乃向新竹地檢署對邱惠雯及楊雙
  彰提出妨害家庭告訴，經新竹地檢署以97年度偵字第1746號提
  起公訴，有上訴人提出之起訴書（原審卷1第8至10頁）可稽。
(二)邱惠雯於97年4月7日在新竹市警局第三分局對楊勝裕陳述：上
  訴人涉嫌在伊之父母（即邱登陞、陳良有）住家附近張貼「邱
  登陞教女無方，不知羞恥，拆人家庭，里民同羞」大字報；寄
  送內載「不管晴雨風雪我都永遠追隨你」之信件及偷拍伊背影
  之照片給伊等語，並出示貼有所謂大字報、信件、照片影像之
  紙卡供楊勝裕拍照。邱登陞則在旁表示「女兒被人弄成這樣，
  出門讓人指指點點，很沒面子，簡直不敢出大門」、「邱惠雯
  收到貼有偷拍她背影的照片，老家的公車站牌還被貼羞辱家人
  的大字報，認為是林老師作怪」等語。
(三)楊勝裕為壹傳媒旗下之「蘋果日報」記者，於97年5月6日在「
  蘋果日報」及壹傳媒旗下之「壹蘋果網絡」刊登上開邱惠雯持
  紙卡及上訴人之照片，報導標題為「女講師涉公車牌貼海報罵
  女偷夫」、「黑函指『教女無方破壞家庭』發全村300 戶父老
  」，內容如上開邱惠雯、邱登陞陳述之新聞。同日壹傳媒旗下
  之「爽報」亦刊登標題為「貼大字報、四散黑函」、「女講師
  誹謗『情敵』挨告」，內容同上開「蘋果日報」報導內容之新
  聞。經中天電視新聞台於同日播放轉述上開蘋果日報之新聞。
  嗣自由時報於97年5 月12日刊登內容為「女教師誣告，還率人
  前往她南部老家興師問罪，並且到處講給街坊鄰居聽，搞的『
  歸莊頭攏以為她討客兄』，讓她這個還未出嫁的女子不知如何
  繼續做人，因此她也要告女教師妨害名譽。」之新聞，經年代
  新聞台於同日播放轉述該則新聞。有上訴人提出之新聞紙（原
  審卷1第11至15頁）可稽。
(四)上訴人就其於本件訴訟主張之侵權行為，向新竹地檢署對邱惠
  雯提出妨害名譽告訴，經該署以98年度偵字第741 號處分不起
  訴，上訴人聲請再議，經臺灣高等法院檢察署以98年度上聲議
  字第2090號駁回，已告確定。又上訴人就其於本件訴訟主張之
  侵權行為，向新竹地檢署對邱登陞、陳良有提出妨害名譽告訴
  ，經該署以98年度偵字第1574號處分不起訴確定。有被上訴人
  提出之處分書（原審卷1第68、69、128至131、133至136 頁）
  可稽。
五得心證之理由：
(一)按刑事判決所為事實之認定，於獨立民事訴訟之裁判時不受其
  拘束（最高法院50年台上字第872 號判例意旨參照）。是本件
  上訴人所主張被上訴人之侵權行為，雖經檢察官認定罪證不足
  ，而為不起訴處分確定，但本院仍得就該偵查案件調查所得之
  證據，及兩造之主張暨聲明之證據，自行調查斟酌，決定取捨
  後，依自由心證，自為認定及裁判。
(二)上訴人否認有前開貼大字報、寄送信件及照片之行為。被上訴
  人亦未能舉證證明上訴人實施各該行為之事實，自應認定上訴
  人未有各該行為。
(三)上訴人主張：邱惠雯於97年4月7日明知楊勝裕為蘋果日報記者
  ，意圖藉由媒體散佈伊涉有上開貼大字報、寄送信件及照片等
  行為之事實於眾，而傳述予楊勝裕加以報導，邱登陞、陳良有
  亦在旁幫腔等語。被上訴人則否認當時知悉楊勝裕為記者云云
  ，邱登陞、陳良有另否認有幫腔行為云云。查：
1.上訴人在新竹地檢署98年度偵字第741 號偵查案件，提出其與
  新竹市警局第三分局警員陸世雄於97年7 月24日之對話錄音及
  譯文，內容為「陸世雄：我是有勸導過他們！我記得..基於職
  業上的..都有講的話，應該都會講！」、「上訴人：就是你們
  也有跟她講過他是記者，對不對？陸世雄：當然是要講！不講
  ，她若一直亂..亂講，我們案子又還沒有處理好…只要有老百
  姓在這邊…我都會跟他們說『你們不要亂講話，這裡有記者在
  旁邊』..因為你若要講話，那是你個人要陳述的事實，這我的
  觀念是這樣子，但我們自己要盡我們的義務告知啊！」（見97
  年度他字第1059號卷267至271頁；原審卷2第63 頁）。證人陸
  世雄於97年12月15日在同上案件證稱：「（問：邱惠雯在警局
  被記者楊勝裕採訪時，你們在旁聆聽？）是的，我全程在場，
  一開始大家都是閒聊，當記者問邱女的父母來做何事，我有提
  醒邱女父母，楊勝裕是蘋果記者，不要跟他亂講，而邱女當時
  在旁做筆錄，距離不到三公尺。」（見97年度他字第1059號卷
  第322頁），證實邱登陞、陳良有明知楊勝裕為記者。
2.上訴人在上開偵查案件，提出其與新竹市警局第三分局警員溫
  至中於97年7 月31日之對話錄音及譯文，內容為「溫至中：他
  （指楊勝裕）..揹了一台那麼大台的照相機，怎麼可能她（指
  邱惠雯）會不曉得？..他的很大台啊」（見97年度他字第1059
  號卷272、273頁；原審卷2第63 頁）。證人溫至中又於97年12
  月15日在同上案件證稱：「我也是全程在場，因為我在作筆錄
  。是邱女自己提供照片給楊勝裕照相，我們事前就有告知說有
  記者在場，該場地很小，大家都聽的到。我聽到邱女母親說她
  家被貼大字報，大門口也被寫字，但不知道是誰寫的，我主要
  是聽邱女父母講述。」（見97年度他字第1059號卷第322 頁）
  。足證被上訴人明知楊勝裕為記者，而邱登陞、陳良主動對楊
  勝裕傳述關於上訴人對邱惠雯實施上述行為之事，邱惠雯則主
  動提供上開貼有所謂大字報、信件、照片影像之紙卡給楊勝裕
  拍攝等事實。
3.證人楊勝裕於97年9 月19日在上開偵查案件證稱：「我到警局
  時，邱惠雯已經在做筆錄..我在一旁就跟邱惠雯的父母、村長
  聊天，邱惠雯的父母就跟我說大致的案情..聊天中旁邊警察有
  提到我是蘋果的，我就自己說我是記者，邱惠雯做完筆錄，也
  過來聊天..我就針對邱惠雯父母未說清楚的地方再向邱惠雯問
  詳細一些，然後我跟邱惠雯說，把你收集的證物拿起來讓我拍
  一下。我拍了很多張照片，不只是刊登在報紙的照片..我不可
  能聊天前就告訴邱惠雯我就是記者，這樣就聊不成了..聊天時
  ，警局人員也有跟邱惠雯的父母說我是記者。」（見97年度他
  字第1059號卷第290、291頁），再於97年12月15日在同案證稱
  ：「一開始我沒有向邱女父母、村長表明我的身分..聊到一半
  關於林女去嘉義做一些事跡及騷擾邱惠雯的事，員警就跟泡茶
  的幾個人說我是蘋果的，不要亂講，我就說我是記者，我們繼
  續聊。」（見97年度他字第1059號卷第321 頁），上述證言與
  陸世雄、溫至中上開陳述及證述之情節相互勾稽，堪認楊勝裕
  縱未主動表明記者身分，但被上訴人業經在場警員提醒，而得
  知楊勝裕為記者，並主動繼續對楊勝裕提供相關案情。又斟酌
  邱惠雯係在警員對其訊問終了，並完成筆錄製作程序後，加入
  邱登陞、陳良有等人與楊勝裕聊天之場合，邱惠雯應不可能誤
  認楊勝裕為便衣員警，而以接受調查之意思，對楊勝裕陳述上
  訴人有張貼大字報等行為，再依常情言，邱惠雯如係提供上述
  貼有所謂大字報、信件、照片影像之紙卡予員警採為上訴人犯
  罪之證據，員警應直接收受該證物，不可能要求邱惠雯在公共
  區域持該紙卡供拍照存證，可見邱惠雯係明知楊勝裕以記者身
  分進行採訪，始應楊勝裕之要求，手持上開紙卡供楊勝裕拍攝
  作為報導之用。
4.邱惠雯在新竹地檢署98年度偵字第741 號偵查案件，提出其於
  97年4月8日與楊勝裕之對話錄音及譯文，邱惠雯當時雖表明不
  知楊勝裕為記者云云，但楊勝裕對此說法感到訝異，而表示「
  昨天你爸媽他們都知道啊」、「連那個村長（即與上訴人共同
  至新竹市警局第三分局製作筆錄之嘉義縣溪口鄉游東村村長邱
  清吉）都知道啊..我有跟他說我是蘋果的」（見97年度他字第
  1059號卷280頁；原審卷1第106頁），可見邱惠雯係於97年4月
  7 日接受楊勝裕採訪、拍照後，發現可能因此再生事端、訟源
  ，而試圖以否認知悉楊勝裕記者身分之方式卸責，故無從推翻
  前開本院認定之事實。
5.綜上，上訴人主張之事實堪予採信。被上訴人否認明知楊勝裕
  為記者，及邱登陞、陳良有否認在旁幫腔，均不可採。
(四)上訴人主張：被上訴人向楊勝裕傳述伊涉有上開貼大字報、寄
  送信件及照片等行為，供楊勝裕作為新聞報導題材，邱惠雯並
  提供上述貼有所謂大字報、信件、照片影像之紙卡供楊勝裕拍
  攝佐證，使「蘋果日報」、「壹蘋果網絡」、「爽報」、自由
  時報先後刊登上開新聞，及中天電視新聞台、年代新聞台先後
  公開播放轉述該新聞內容，導致伊之名譽受損等語。被上訴人
  則抗辯：上述媒體有作平衡報導，不致侵害上訴人之名譽云云
  。經查，上開新聞報導使用「女講師涉公車牌貼海報罵女偷夫
  」等斗大標題，佐以上訴人照片及被上訴人持貼有所謂大字報
  、信件、照片影像之紙卡之照片，內文登載邱惠雯指控上訴人
  涉案情節，一般社會大眾閱覽或收看後，客觀上足以對上訴人
  之人格產生負面評價（即認為上訴人係心存報復而無所不用其
  極，不能冷靜及理智面對、處理婚姻問題），而損害上訴人之
  名譽，堪認上訴人之主張為可採。至於該報導旁另登載上訴人
  在中華大學教授之學生接受採訪時表示不相信上訴人會為此行
  為等語，但此乃受訪學生之主觀意見，與邱惠雯之指控另有證
  物佐之相比較，前者顯然無法抵減後者對上訴人名譽所造成之
  傷害，是被上訴人抗辯有此平衡報導，上訴人之名譽不致受損
  云云，洵非可採。
(五)按司法院大法官會議第509 號解釋闡述：「言論自由為人民之
  基本權利，憲法第11條有明文保障，國家應給予最大限度之維
  護，俾其實現自我、溝通意見、追求真理及監督各種政治或社
  會活動之功能得以發揮。惟為兼顧對個人名譽、隱私及公共利
  益之保護，法律尚非不得對言論自由依其傳播方式為合理之限
  制。刑法第310條第1項及第2 項誹謗罪即係保護個人法益而設
  ，為防止妨礙他人之自由權利所必要，符合憲法第23條規定之
  意旨。至刑法同條第3 項前段以對誹謗之事，能證明其為真實
  者不罰，係針對言論內容與事實相符者之保障，並藉以限定刑
  罰權之範圍，非謂指摘或傳述誹謗事項之行為人，必須自行證
  明其言論內容確屬真實，始能免於刑責。惟行為人雖不能證明
  言論內容為真實，但依其所提證據資料，認為行為人有相當理
  由確信其為真實者，即不能以誹謗罪之刑責相繩，亦不得以此
  項規定而免除檢察官或自訴人於訴訟程序中，依法應負行為人
  故意毀損他人名譽之舉證責任，或法院發現其為真實之義務。
  就此而言，刑法第310條第3項與憲法保障言論自由之旨趣並無
  牴觸。」，乃針對法院就前交通部長蔡兆陽自訴商業周刊編輯
  黃鴻仁、記者林瑩秋誹謗之刑事案件，按刑法第310 條規定作
  成有罪判決，其適用之法律是否合憲所作解釋，此於民事損害
  賠償事件有無適用，尚非無疑。縱然於民事事件援引上開解釋
  ，惟本件被上訴人自認並無證據可資證明上訴人有上述貼大字
  報等行為，換言之，被上訴人僅係臆測上訴人有該行為，而無
  相當理由足以確信該臆測為真實。再揆之兩造均非公眾人物，
  上訴人之名譽權及被上訴人之言論自由權價值相當，則被上訴
  人未盡一般人之注意義務，應注意、能注意而未注意調查獲得
  相當確信，即加以指摘、傳述不實之事於眾，因此使上訴人之
  名譽受損，被上訴人仍應對上訴人負民事損害賠償責任，而不
  能以言論自由卸責。
(六)按民法第185條第1項前段規定，數人共同不法侵害他人之權利
  者，連帶負損害賠償責任；第195條第1項前段規定，不法侵害
  他人之名譽，被害人雖非財產上之損害，亦得請求賠償相當之
  金額。次按慰藉金之賠償須以人格權遭遇侵害，使精神上受有
  痛苦為必要，其核給之標準固與財產上損害之計算不同，然非
  不可斟酌雙方身分資力與加害程度，及其他各種情形核定相當
  之數額（最高法院51年台上字第223 號判例意旨參照）。查上
  訴人為中華大學專任講師，有上訴人提出之聘書可稽（原審卷
  1 第78頁），堪認上訴人原享有崇高之社會地位、身分。被上
  訴人對記者指摘上訴人有上開張貼大字報等不法行為，導致媒
  體爭相報導，一般社會大眾閱聽後，以為上訴人心存報復而無
  所不用其極，且不能冷靜及理智面對、處理婚姻問題，而對於
  上訴人之人格產生負面評價，進而對上訴人基於教師身分，是
  否具備授業傳道解惑之能力，產生疑慮，堪認被上訴人之行為
  已致上訴人精神上受有極大之痛楚。則斟酌上訴人之身分、地
  位、所受損害程度，及上訴人主張：邱惠雯擁有新竹縣竹北市
  二筆市值2,000 多萬元之不動產及多筆股票投資所得，邱登陞
  擁有財產價值約650萬元，陳良有擁有價值140萬元跑車一輛等
  語，有原審調取被上訴人之財產及所得資料為憑（原審卷1 第
  37至52頁），並為被上訴人所不爭執等情，認被上訴人應連帶
  賠償上訴人50萬元，始足以彌補上訴人所受非財產損害，並為
  被上訴人能力上所足以負擔。上訴人請求被上訴人賠償150 萬
  元，尚屬過高。
六綜上所述，上訴人本於民法第184條第1項前段、第185條第1項
  前段、第195條第1項前段規定，請求被上訴人連帶給付50萬元
  ，及自起訴狀繕本送達翌日（邱登陞、陳良有部分為98 年2月
  21日，邱惠雯部分為98年3月6日，見原審卷1第19至21 頁）起
  至清償日止按年息5%計算之法定遲延利息部分，為有理由，應
  予准許。逾此所為請求，為無理由，應予駁回。原審就上開應
  准許部分，為上訴人敗訴之判決，尚有未洽，上訴意旨求予廢
  棄改判，為有理由，爰由本院予以廢棄改判如主文第2 項所示
  。至於上訴人之請求不應准許部分，原審為上訴人敗訴之判決
  ，並無不合，上訴意旨求予廢棄改判，為無理由，應駁回其上
  訴。
七兩造其餘攻擊、防禦方法及提出之證據，經本院審酌後，認於
  判決結果無礙，爰不一一論述。
八據上論結，本件上訴為一部有理由，一部無理由，依民事訴訟
  法第450條、第449條第1項、第79條、第85條第1項本文，判決
  如主文。
中    華    民    國    99    年    12    月    14    日
                    民事第三庭
                        審判長法  官  張劍男
                              法  官  彭昭芬
                              法  官  翁昭蓉
正本係照原本作成。
不得上訴。
中    華    民    國    99    年    12    月    14    日
                              書記官  張淑芬

司法院資訊處製作；財團法人民間司法改革基金會備份。
